最高法院民事判決　　　　　　　　　　　　　　　八十七年度台上字第二五九一號
　　上　訴　人　陳 清 水
　　　　　　　　陳 瑞 榮
　　　　　　　　陳 阿 德
　　　　　　　　陳 明 智
　　共　　　同
　　訴訟代理人　陳 貴 德律師
　　被 上訴 人　陳 春 求
　　　　　　　　陳 清 俊
　　　　　　　　陳 清 風
　　　　　　　　陳 清 義
　　　　　　　　陳 清 河
　　共　　　同
　　訴訟代理人　張 雯 峰律師
　　　　　　　　奚 淑 芳律師
　　被 上訴 人　余陳美霞
　　　　　　　　余 寶 雄
右當事人間請求履行契約事件，上訴人對於中華民國八十六年十二月八日台灣高等法
院台南分院第二審判決（八十六年度上字第三七七號），提起上訴，本院判決如左：
    主  文
原判決廢棄，發回台灣高等法院台南分院。
    理  由
本件被上訴人主張：被上訴人陳清河、陳春求、陳清風（下稱陳清河等三人）為已故
陳粒之子孫，被上訴人陳清義、余寶雄、余陳美霞、陳清俊（下稱陳清義等四人）分
別為台南縣六甲鄉○○段二○之八地號土地所分割出之二○之五四至五七地號土地之
買受人，上訴人為已故陳大藤之子。民國四十七年九月二十八日，因陳粒向訴外人陳
慶安買受上開二○之八地號土地，同日陳大藤亦向陳慶安買受同段二○之九及二○之
十地號土地，為便於對外通行，於四十九年九月十日由陳慶安、陳粒及陳大藤共同書
立合約書（下稱系爭合約）約定「因土地買賣將來為建物敷地之關係，第恐後代發生
糾紛，陳慶安賣渡與陳粒、陳大藤之土地，雖現已分筆登記，各人持有所有權狀保管
收益有案，爾後同事人間如有人在該所有地內建築房屋者，與西側鄰接二一號之一境
界應保留自南部落路（按即光復街）至北六甲、林鳳營間之道路（按即中山路），南
至北設通路一丈廣，俾便暢通，各無反悔異議，恐口無憑，特立本合約書三份，各執
壹份留存後代，永久之據。」惟八十五年底，上訴人竟將原先留供通行至光復街之道
路挖除，並於複丈成果圖乙案二○之九地號中（Ｂ）部分土地北端及二○之一○地號
中（Ｂ）部分南端（此部分土地下稱系爭土地）分別設門，且於通路遍栽果樹，致伊
無法通行等情，依契約關係，求為命上訴人容忍伊通行系爭土地，並將地上物除去，
回復原狀之判決。
上訴人則以：(一)、自簽約伊始，僅伊先父及伊履行系爭合約，被上訴人通行並無困難
；反觀被上訴人所有之土地於八十一年以前，皆種植蔬菜而未留通路，嗣後更將合約
書所定土地之大部分售予他人，該他人於八十二年間興建房屋時，始留下道路，故自
簽約以來，被上訴人未曾提供土地供相互通行。(二)系爭合約並未定有期限，各當事人
得隨時終止契約。且被上訴人之土地均能對外聯絡，原約定通行之目的已消滅，伊已
於八十五年十月七日以存證信函及於八十六年五月二十七日以上訴狀繕本之送達為終
止系爭契約之意思表示，系爭合約既經終止，被上訴人訴請伊容忍其通行系爭土地，
即屬無據，且與誠信原則有違等語，資為抗辯。
原審維持第一審所為上訴人敗訴之判決，無非以：被上訴人主張之事實，有合約書、
存證信函、土地登記簿謄本及戶籍登記謄本為證，並經一、二審勘驗及台南縣麻豆地
政事務所鑑測屬實，上訴人對於合約書之真正及在系爭土地架設門障並栽種果樹，並
不爭執。依系爭「合約」，陳慶安、陳粒得通行陳大藤之土地鄰西側地界約一丈之範
圍以至光復街；陳大藤、陳粒得通行陳慶安之土地同寬度之範圍以至中山路；陳慶安
、陳大藤得通行陳粒之土地鄰西側地界約一丈之範圍。此項土地之交換使用，係以提
供自己之土地供他人使用為代價，而使用他人之土地，並非無償，不能認係使用借貸
。其不為土地所有權之移轉，亦非互易。其性質應屬互為租賃之關係。該合約僅約定
各當事人嗣後建築房屋應保留通路，而被上訴人出售之土地於八十二年間建築房屋時
，已照契約保留通路，尚無上訴人所指被上訴人有未履行契約之情事。證人陳武勝、
陳國英、陳四福、陳天富所證被上訴人從未依系爭合約提供通路云云，與事實不符。
按租賃未定期限者，各當事人得隨時終止契約，民法第四百五十條第二項前段固有明
文；然系爭合約之目的在使南北道路暢通，並立約作為永久之據，此為立約當時各所
有人之真意，依交換使用之原意及誠實信用之原則，雙方當事人均不得隨時任意終止
系爭合約而阻礙南北交通之道路之暢通，民法第四百五十條第二項前段之規定於本件
並無適用。上訴人主張系爭契約已終止云云，尚非有據。又出租人於租賃物交付後，
縱將其所有權讓與第三人，其租賃契約，對於受讓人，仍繼續存在，民法第四百二十
五條定有明文。本件被上訴人分別因繼承或買賣而為原合約當事人陳粒所有上開二○
之八號土地之繼受人。而二○之一○地號土地原為訴外人陳慶安所有，於六十年三月
二十五日出賣予陳大藤，同年四月六日辦妥登記，陳大藤就上開二○之一○地號土地
，自應繼受陳慶安合約上之義務。末按繼承人自繼承開始時，除民法另有規定外，承
受被繼承人財產上之一切權利義務，民法第一千一百四十八條第一項前段定有明文。
陳大藤所有上開二○之九地號及二○之一○地號土地，於七十五年九月二十六日由繼
承人即上訴人辦妥繼承登記，陳大藤所負提供系爭土地供陳粒通行之義務即應由上訴
人承受。上訴人竟於八十五年底將留供通行之道路挖除、架設門障，且遍栽果樹，致
被上訴人無法通行。被上訴人依契約之法律關係，請求上訴人容忍其通行系爭土地，
並將地上物除去，回復原狀，自屬有理由等詞，為其判斷之基礎。
惟民法第四百二十五條規定，出租人於租賃物交付後，縱將其所有權讓與第三人，其
租賃契約，對於受讓人仍繼續存在。足見本條所定原租賃契約，對於受讓人仍繼續存
在，係以出租人即租賃物之所有人，於將租賃物交付承租人使用後始將其所有權讓與
第三人為要件。查系爭土地中屬於二○之十地號土地部分，原為訴外人陳慶安所有，
於四十九年間出租予陳大藤及陳粒，六十年間出售並移轉為陳大藤所有，此為原審確
定之事實。倘陳慶安並未將土地交付陳粒使用，依上開規定，即難謂該租賃契約對陳
大藤繼續存在。則陳粒之繼承人陳清河等三人，或向陳粒買受二○之八地號土地應有
部分之陳清義等四人，自不得對陳大藤之繼承人即上訴人主張租賃契約之權利。原審
未就陳慶安是否已將系爭土地中屬於二○之十地號土地部分交付陳粒使用一節予以調
查審認，遽為上訴人不利之判決，自有可議。又陳清義等四人係受讓陳粒所有二○之
八地號土地，而非自陳大藤受讓系爭二○之九地號及二○之十地號土地，亦即並非出
租人將租賃物所有權移轉與第三人，而係承租人將其所有非租賃標的之土地移轉與陳
清義等四人，與民法第四百二十五條所規定者有間。原審並未明其理由，逕依該條
規定認陳清義等四人有通行上訴人繼承自陳大藤所有系爭土地之權利，復有理由不備
之違法。原判決此部分既無可維持，而陳清河等三人得否通行系爭土地中屬於二○之
九地號土地部分，與上開部分有牽連關係，應認有一併發回之原因。上訴論旨指摘原
判決違背法令，聲明廢棄，為有理由。
據上論結，本件上訴為有理由，依民事訴訟法第四百七十七條第一項、第四百七十八
條第一項，判決如主文。
中      華      民      國    八十七    年     十一     月      五      日
                              最高法院民事第六庭
                                  審判長法官  蕭  亨  國
                                        法官  吳  正  一
                                        法官  楊  隆  順
                                        法官  陳  淑  敏
                                        法官  黃  義  豐
      右正本證明與原本無異
                                              書  記  官
中      華      民      國    八十七    年     十一     月     三十     日
